【裁判字號】    97,台上,1412
【裁判日期】    970403
【裁判案由】    擄人勒贖
【裁判全文】
最高法院刑事判決            九十七年度台上字第一四一二號
上  訴  人  甲○○
                    號（
上列上訴人因擄人勒贖案件，不服台灣高等法院台南分院中華民
國九十七年一月三十日第二審判決（九十六年度上訴字第一三八
八號，起訴案號：台灣雲林地方法院檢察署九十六年度偵字第四
四九五、四九二一號），提起上訴，本院判決如下：
    主  文
上訴駁回。
    理  由
按刑事訴訟法第三百七十七條規定：上訴於第三審法院，非以判
決違背法令為理由，不得為之。是提起第三審上訴，應以原判決
違背法令為理由，係屬法定要件，如果上訴理由書狀未依據卷內
訴訟資料，具體指摘原判決不適用何種法則或如何適用不當，或
所指摘原判決違法情事，顯與法律規定得為第三審上訴理由之違
法情形，不相適合時，均應認其上訴為違背法律上之程式，予以
駁回。本件原審經審理結果，認為上訴人甲○○成年人故意對少
年共同意圖勒贖而擄人之犯行明確，因而維持第一審論處上訴人
成年人故意對少年共同意圖勒贖而擄人罪刑之判決，駁回上訴人
之第二審上訴。已詳敘調查、取捨證據之結果及憑以認定犯罪事
實之心證理由。經核所為論敘均與卷內證據資料相符，並無認定
事實不依證據或有何採證違背證據法則等違法情形存在。上訴人
上訴意旨略以：本案主謀係顏志麟，並非上訴人，當顏志麟提議
釋放被害人A1（國中學生，民國八十一年出生，姓名年籍詳卷）
時，上訴人並未出言反對，故不應僅對顏志麟寬減，上訴人亦應
同獲寬減。上訴人於犯罪過程中，對於被害人未施以凌虐，且提
供餐飲，犯罪手法尚未泯滅人性。且上訴人並未否認犯罪，雖尚
未與被害人達成和解，但已知所悔改，比較其他判決，原審量刑
尚嫌過重。而上訴人年僅二十三歲，因交友不慎導致行為偏差，
判處有期徒刑七年即已達報應與贖罪之目的，原審量刑過重，將
造成上訴人出獄後適應生活困難。且原審於量刑時，將上訴人擄
人勒贖行為對被害人及其家屬造成之傷害作為量刑之依據，亦違
反重複使用禁止原則，其判決自屬違法云云。惟查：（一）刑罰
裁量上所謂之「重複使用禁止原則」，係指法院在量刑時，禁止
對於法條所規定之構成要件要素重複使用，作為衡酌處刑之依據
。蓋因犯罪行為之構成要件要素皆為判斷行為不法之要素，其在
判斷犯罪是否成立時，既已加以援用，則在刑罰裁量時，自應禁
止重複使用，援為處刑衡量之事項，以免造成罪刑不相當之結果
。例如：刑法第二百十三條之公務員登載不實罪，其構成要件要
素之主體限於「公務員」之身分，由於「公務員」已屬該罪之構
成要件要素，故就該罪科刑時，即不得再以「被告身為公務員，
竟知法犯法」為從重量刑之事由。惟此一原則，僅係限制法院不
得將構成要件要素重複作為處刑之衡量事項，並非限制法院不得
以其他事由作為裁量刑罰之參考。查刑法上之擄人勒贖罪，係以
行為人基於勒贖之意思而為擄人行為之實行，藉以遂行其勒贖得
財之目的。其構成要件要素為意圖勒贖（主觀構成要件要素）及
擄人（客觀構成要件要素）。而犯罪所生之危險或損害，依刑法
第五十七條第九款規定，係科刑輕重之標準之一，並非擄人勒贖
罪之構成要件要素，則第一審審酌上訴人擄人勒贖行為對被害人
及其家屬造成之傷害，而為量刑參考之一，即無違反「重複使用
禁止原則」可言。（二）刑法上之共同正犯，雖應就全部犯罪結
果負其責任，但科刑時仍應審酌刑法第五十七條各款情狀，為各
被告量刑輕重之標準，並非必須科以同一之刑。第一審判決以本
件犯行係上訴人及已判決確定之顏志麟（處有期徒刑十八年）、
李昆海（處有期徒刑十三年）三人所為，均屬共同正犯。而顏志
麟與上訴人相同，於行為時亦為成年人，應依兒童及少年福利法
第七十條第一項前段規定，就法定刑為有期徒刑部分加重其刑。
但審酌本案犯罪情節、顏志麟為本案之主謀及其曾提議釋放被害
人等情狀，因而量處顏志麟較重之刑，已於理由內詳加審酌論述
（見第一審判決第四頁），而顏志麟部分第一審並未依刑法第五
十九條規定減刑，上訴人謂本件僅對顏志麟寬減，上訴人亦應同
獲寬減云云，顯有誤會。（三）量刑之輕重，係屬事實審法院得
依職權自由裁量之事項，苟於量刑時，已以行為人之責任為基礎
，並斟酌刑法第五十七條各款所列情狀，而未逾越法定範圍，又
未濫用其職權，即不得遽指為違法。第一審判決就上訴人之犯罪
情節，已在事實欄明白認定，於理由內詳加論斷，並敘明上訴人
行為時為成年人，其故意對未滿十八歲之被害人犯罪，應依兒童
及少年福利法第七十條第一項前段規定，就法定刑為有期徒刑部
分加重其刑，且說明審酌上訴人選擇國中學生下手，而縱使在擄
走人質之第十天左右，曾經討論釋放被害人，竟又繼續矇著被害
人眼睛、綑綁其雙手，對著瀕臨崩潰的母親勒索，直至擄人後第
二十一日始被警察逮捕，方停止勒索之犯行。被害人因此在往後
之日子裡不敢上街，被害人之母親亦會突然心慌、害怕。基於本
案之情節予以綜合考量，而為刑之量定，既未逾越法定刑度，又
未濫用自由裁量之權限，原判決因而予以維持，自難指為違法。
上訴人徒憑己見，任意指摘原判決違法，難謂符合第三審上訴之
法定要件。是本件上訴違背法律上之程式，應予駁回。
據上論結，應依刑事訴訟法第三百九十五條前段，判決如主文。
中    華    民    國  九十七  年    四    月    三    日
                      最高法院刑事第三庭
                          審判長法官  莊  登  照
                                法官  黃  一  鑫
                                法官  徐  昌  錦
                                法官  許  錦  印
                                法官  魏  新  和
      本件正本證明與原本無異
                                      書  記  官
中    華    民    國  九十七  年    四    月    七    日
                                                    ｍ


司法院資訊處製作；財團法人民間司法改革基金會備份。
